---
title: "Módulo 1: Fundamentos espaciales en R"
format:
  html:
    embed-resources: true
    toc: true
    toc-location: right
    font-size: 1.5rem
editor: visual
---

**R** es un lenguaje de programación y un entorno de software libre especializado en estadística, análisis y visualización de datos. Lejos de ser un elemento aislado, R integra un conjunto robusto de programas, herramientas y configuraciones necesarios para desarrollar, ejecutar y probar aplicaciones informáticas. Esto lo convierte en un sistema de información general y flexible.

.

En congruencia, cuando R se utiliza para procesar e interpretar datos espaciales, se transforma en un potente **Sistema de Información Geográfica (SIG)**. Al usarse de esta manera, presenta las siguientes fortalezas y debilidades:

.

**Fortalezas de R como SIG**

-   **Automatización**: Permite crear flujos de trabajo repetibles mediante código para procesar mapas masivos sin clics manuales.

-   **Integración estadística**: Une el análisis de datos tradicional con la estadística espacial en una sola plataforma.

-   **Paquetes especializados**: Cuenta con librerías potentes para manejar vectores, rásteres y mapas interactivos.

-   **Reproducción científica**: Facilita que otros investigadores repliquen exactamente el mismo mapa o análisis espacial.

.

**Debilidades de R como SIG**

-   **Curva de aprendizaje**: Requiere saber programar, a diferencia de SIG de escritorio visuales como QGIS o ArcGIS.

-   **Consumo de memoria**: Por defecto, carga los datos en la memoria RAM, lo que dificulta el manejo de archivos geográficos gigantescos.

-   **No permite dibujar ni editar visualmente**: No está diseñado para la edición digital táctil o el dibujo manual de mapas capa por capa. R solo puede graficar elementos si ya tienes las coordenadas exactas o los datos numéricos precisos cargados en el sistema.

.

.

------------------------------------------------------------------------

## Configuración del entorno de trabajo en R

Para aprovechar las fortalezas analíticas de R como SIG, es fundamental preparar un entorno de trabajo eficiente. Una correcta preparación inicial garantiza que las librerías se carguen sin conflictos y que el flujo de trabajo sea completamente reproducible en cualquier equipo.

.

Una librería (también llamada paquete o package) es un conjunto de herramientas listas para usar que amplían las capacidades básicas de R para realizar tareas específicas. Para entenderlo de forma simple, imagine que R básico es un teléfono inteligente nuevo: viene con funciones útiles, pero generales. Las librerías son las aplicaciones (apps) que descargas para agregar la herramienta exacta que necesitas, ya sea para diseñar gráficos hermosos, limpiar datos rápidamente o realizar análisis estadísticos avanzados. En R, la carga de herramientas se puede realizar principalmente de dos formas:

.

\*\*\*\*\* 1. El enfoque tradicional (librería por librería):

Consiste en llamar a cada librería de forma individual utilizando la función library(). La ventaja de este método es que permite identificar de manera aislada los errores potenciales de cada paquete durante su carga (por ejemplo, conflictos de versiones o dependencias faltantes). Sin embargo, su gran desventaja es que exige la instalación manual previa de cada herramienta, lo que rompe la reproducibilidad si otra persona intenta ejecutar el código.

.

\*\*\*\*\* 2. El enfoque automatizado (con "pacman"):

Para resolver las limitaciones del método tradicional, se utiliza la librería pacman. Mediante su uso, el sistema verifica automáticamente si los paquetes requeridos existen en la computadora. Si faltan, los descarga e instala con sus dependencias en un solo paso, y luego los carga.

.

Con el fin de minimizar la posibilidad de errores e intentar un inicio limpio y sin interrupciones, utilizaremos el enfoque automatizado a través de este bloque de código:

```{r}
# 
if (!require("pacman")) install.packages("pacman", dependencies = TRUE)
```

**`if (!require("pacman"))`**: Comprueba si `pacman` ya está instalado. Si no encuentra la libreria, la función devuelve `FALSE` (que el operador `!` invierte a `TRUE`) y ejecuta la siguiente instrucción.

**`dependencies = TRUE`**: Fuerza a R a descargar absolutamente todos los paquetes adicionales que `pacman` necesita para funcionar correctamente.

.

Cargar todas las librerías desde el inicio es una buena práctica por las siguientes razones:

-   **Transparencia y dependencias**: Cualquier persona que abra el archivo sabrá de inmediato qué herramientas y paquetes necesita instalar para que el código funcione.

-   **Evita errores a mitad del camino**: Si falta un paquete, el documento fallará en los primeros segundos de ejecución, evitando que pierdas tiempo corriendo scripts largos que se romperán a la mitad.

-   **Código limpio**: Mantiene el análisis ordenado y evita la duplicación de código o la carga accidental de la misma librería en diferentes secciones

```{r}
# Con la función p_load() se cargan de manera automática todas las librerías requeridas
pacman::p_load(
  # --- Datos y mapas espaciales (GIS) ---
  sf,                 # Manejo de datos vectoriales geográficos
  rnaturalearth,      # Acceso a bases cartográficas del mundo
  rnaturalearthdata,  # Base de datos complementaria
  
  # --- Visualización base y mapas ---
  ggplot2,            # Sistema de gráficos principal
  ggspatial,          # Flechas de norte, escalas gráficas, etc.
  
  # --- Estética, colores y escalas ---
  viridis,            # Paletas de colores accesibles y legibles
  colorspace,         # Modificación y ajuste fino de colores
  
  # --- Diseño avanzado de gráficos ---
  lemon,              # Ejes repetidos y mejoras estéticas
  gridExtra,          # Combinación de múltiples gráficos en uno
  ggrepel,            # Etiquetas de texto que no se enciman
  
  # --- Manipulación de datos ---
  dplyr,              # Limpieza, filtros y transformación de tablas
  stringr,            # Limpieza y manipulación de textos
  classInt,           # Intervalos y rangos de datos
  
  # --- Gestión de proyectos e Importación ---
  here,               # Gestión de rutas de archivos
  foreign,            # Lectura de datos de SPSS, Stata o SAS
  survey              # Manejo de encuestas complejas
)
```

**`pacman::p_load(...)`**: Utiliza el operador `::` para llamar a la función `p_load` directamente sin necesidad de cargar todo el paquete `pacman` a la memoria con `library()`.

.

Además de cargar las librerías, también se recomienda aprovechar la parte inicial para establecer otras configuraciones básicas del entorno.

```{r}
# Parámetros para ocultar mensajes de carga innecesarios
knitr::opts_chunk$set(message = FALSE, warning = FALSE, echo = TRUE)
```

**`message = FALSE`** y **`warning = FALSE`**: Oclutan las alertas estéticas y los mensajes informativos que los paquetes emiten al cargarse (los cuales suelen confundirse con fallos del sistema). Es importante aclarar que esta configuración nunca ocultará un error real; si el código contiene un fallo crítico, RStudio detendrá la ejecución y avisará al usuario de inmediato.

**`echo = TRUE`**: Asegura que todo el código escrito sea visible en el reporte final, permitiendo que actúe como una guía de estudio interactiva para los participantes.

.

```{r}
# Configuraciones para los datos de encuestas complejas
options(
  survey.lonely.psu = "adjust", # Evita errores en el diseño
                                #     muestral complejo 
  scipen = 999,                 # Desactiva notación científica
  OutDec = "."                  # Uniformidad en punto decimal
)
```

**`survey.lonely.psu = "adjust"`**: Configuración obligatoria para la libreria `survey`. Previene que el codigo falle si el diseño muestral encuentra Unidades Primarias de Muestreo (PSU) solitarias en algún estrato, aplicando un ajuste de varianza automático.

**`scipen = 999`**: Desactiva la notación científica. Esto obliga a R a mostrar cifras completas y legibles (por ejemplo, `150000` en lugar de `1.5e+05`), facilitando la lectura de poblaciones o ingresos en los mapas.

**`OutDec = "."`**: Homologa el punto como separador decimal para todos, independientemente del idioma o la configuración regional del sistema operativo de las computadoras.

.

.

------------------------------------------------------------------------

## Introducción a objetos espaciales con sf

Las estructuras de datos tradicionales —o **aespaciales**— representan en cada fila una unidad de observación (un individuo, una vivienda, una empresa) y en cada columna una variable de interés (edad, ingresos, género). Este enfoque tradicional asume, implícitamente, que los datos flotan en un vacío territorial, ignorando que los fenómenos sociales y económicos ocurren en un espacio geográfico específico.

.

Si ignoramos la dimensión geográfica, nos quedamos a ciegas ante detalles que una tabla de números jamás nos va a mostrar. No podremos ver cómo se reparten los datos, si cambian de un lugar a otro (ya que la realidad no es igual en todas partes), ni qué tan cerca o lejos están territorialmente los valores entre sí. Con la incorporación de la información geográfica, nuestra visión cambia por completo: los datos dejan de ser números fríos atrapados en una tabla para convertirse en puntos y figuras conectados en la vida real.

.

.

**🌍 ¿Qué es `sf?`**

.

El paquete **`sf`** (Simple Features) nos permite fusionar la información estadística con los mapas. Un objeto espacial en `sf` es, en esencia, una tabla de datos común y corriente, pero potenciada con una columna especial al final llamada **`geometry`**.

Esta estructura se divide en **dos componentes indivisibles**:

1.  **La Tabla de Atributos**: Son las columnas tradicionales que ya sabes manipular. Almacenan la información cualitativa o cuantitativa de los elementos (por ejemplo: el nombre de un municipio, su clave geoestadística oficial, su nivel de pobreza o el total de su población).

2.  **La Columna `geometry` (Geometría)**: Es una columna jerárquica y compleja que guarda una lista de coordenadas matemáticas (latitudes, longitudes o proyecciones métricas). R lee esta columna en segundo plano para saber *dónde*, *con qué forma* y *con qué escala* debe proyectar y dibujar el mapa.

.

📐 **Las Entidades Geométricas de un Mapa**

.

Un objeto espacial en `sf` trabaja exclusivamente con **información vectorial**. En este enfoque, la complejidad del mundo real se simplifica y organiza en tres geometrías principales dentro de la columna `geometry`:

-   **`POINT`** (Puntos): Representan ubicaciones exactas mediante un único par de coordenadas \\((X, Y)\\). Se utilizan cuando el tamaño del objeto no importa a la escala que estamos trabajando (por ejemplo: la ubicación de hospitales, escuelas o las viviendas de una encuesta).

-   **`LINESTRING`** (Líneas): Es una secuencia de puntos conectados entre sí. Se usan para dibujar elementos continuos o redes, tales como calles, carreteras, ríos o tuberías de agua.

-   **`POLYGON`** (Polígonos): Son figuras cerradas que delimitan un área específica. Es la geometría principal que utilizaremos en este taller, ya que sirve para representar áreas y fronteras políticas como alcaldías, municipios, estados, países o zonas censales (como los AGEBs).

::: callout-note
**⚠️ Nota sobre datos Ráster**

El paquete `sf` **no trabaja con datos ráster** (imágenes satelitales o mapas basados en píxeles). Para manejar ráster en R se recomiendan paquetes como `terra` o `stars`, pero eso no se cubrirá en este taller.\
:::

.

.

------------------------------------------------------------------------

## Carga y visualización de capas geoespaciales (polígonos).

**📥 ¿Cómo importar una base cartográfica en R?**

**🛠️ La función `sf::st_read()`**

Esta función es el 'lector universal' de bases cartográficas en R. Es capaz de abrir decenas de formatos diferentes (como GeoPackages, Shapefiles, archivos KML de Google Earth, Geodatabases o GeoJSON) utilizando exactamente la misma estructura de código.

Para que R encuentre el mapa sin importar en qué computadora se esté ejecutando el proyecto, utilizaremos una **ruta relativa** que apunte directamente a nuestra carpeta de datos, la cual debe estar guardada en la raíz de nuestro proyecto de RStudio.

.

El formato ***Shapefile*** sigue siendo muy utilizado por gobiernos y diversas organizaciones para compartir datos, a pesar de ser una tecnología antigua y con limitaciones de espacio de almacenamiento. Mostraré cómo importar estas capas tradicionales **solo con fines demostrativos**. La verdadera meta es aprender a trabajar con ***GeoPackage***, una alternativa moderna, compatible con softwares de licencia libre como QGIS, mucho más rápida y eficiente para guardar y manejar las bases cartográficas actualmente.

```{r}
# Importar el Shapefile tradicional
shp_capa <- st_read("BASES_DE_DATOS/informacion_formato_antiguo.shp")
```

-   **`shp_capa`**: Es el nombre de la variable u objeto donde vamos a guardar la base cartográfica dentro de R. Imagínalo como una caja con una etiqueta donde guardamos la base cartográfica para poder usarla después.

-   **`st_read()`**: Es la función (el comando) que se encarga de abrir y leer los datos geográficos.

-   **`"BASES_DE_DATOS/`**`informacion_formato_antiguo.shp"`: Es la ruta para encontrar el archivo. Al trabajar dentro de un proyecto de R (archivo `.Rproj`), la carpeta de trabajo se define automáticamente. Esto nos permite usar **rutas relativas**, lo que significa que el código buscará los archivos desde la carpeta del proyecto y funcionará en cualquier computadora sin necesidad de escribir rutas largas o fijas.

.

Sin embargo, si no se trabaja con un proyecto de R, se deben utilizar **rutas absolutas**. Cualquier ruta, ya sea relativa o absoluta, debe escribirse entre comillas en su totalidad y se compone de tres elementos clave:

-   **La ubicación**: Es la carpeta exacta donde está guardado el archivo. En una ruta relativa puede ser simplemente `BASES_DE_DATOS/`, pero en una ruta completa se verá como C:/usuarios/nombre_usuario/documentos/BASES_DE_DATOS o D:/BASES_DE_DATOS si usas una memoria USB. En cualquier caso, **verifica siempre que la barra separadora sea diagonal (`/`)** y no la barra invertida (`\`), ya que R no reconoce esta última.

-   **El nombre**: Es el nombre exacto con el que guardaste el archivo (por ejemplo, `informacion_formato_antiguo`). Debe escribirse idéntico, respetando mayúsculas, minúsculas y guiones. No uses acentos (á, é, í...), caracteres especiales (\@, #), eñes (ñ), ni espacios en los nombres de tus carpetas o archivos. R puede fallar si se usa puntos en el nombre porque los puede confundir con la extensión. R prefiere nombres limpios como `"informacion_formato_antiguo"` en lugar de `"información.formato antiguo"`.

-   **La extensión**: Es el tipo de archivo que indica su formato (en este caso, `.shp`).

(Nota: Es posible que tu archivo no esté dentro de ninguna carpeta explícita y se encuentre directamente en la raíz de tu proyecto o disco duro. En ese caso, la ruta se vería simplemente como `"/informacion_formato_antiguo.shp"` o `"C:/informacion_formato_antiguo.shp"`).

.

::: callout-tip
## 💡 Buenas prácticas: Rutas con la librería "here"

Cuando trabajas con datos espaciales (\`sf\`), el código llega a fallar al cambiar de computadora (por ejemplo, entre Windows, Mac o Linux) porque las rutas de las carpetas pueden cambiar.

Para evitarlo, usa el paquete "here".

\# Esto funcionará en CUALQUIER sistema operativo sin cambiar una sola línea shp_capa \<- st_read(here("BASES_DE_DATOS", "informacion_formato_antiguo.shp"))

Imagina que `here()` es un traductor inteligente. En lugar de escribir rutas largas y confusas llenas de diagonales (`/` o `\`), solo tienes que seguir estas tres reglas:

1.  **Olvídate de las diagonales:** Ya no importará si usas Windows, Mac o Linux.

2.  **Separa con comas:** Usamos una coma \`,\` para separar cada carpeta entre sí, y una última coma para separar la última carpeta del archivo final. Sin embargo, el "nombre del archivo y su extensión" **NO** se separan con comas, van juntos.

3.  **Uso de comillas:** Cada carpeta debe ir encerrada en sus propias comillas. Por su parte, el "nombre del archivo y su extensión van juntos" dentro del mismo par de comillas.

    **`Si tu ruta tiene una carpeta explícita la estructura visual sería:`**

    `here("Carpeta", "nombre_de_archivo.extension")`

    **Si tu archivo está directamente en la raíz (sin carpeta explícita):**

    here("nombre_de_archivo.extension")
:::

.

.

::: callout-note
### 💡 Otos formatos que lee sf

Una de las grandes ventajas de la librería sf es su versatilidad. No solo lee archivos Shapefile (.shp) o GeoPackage (.gpkg). Soporta muchos otros formatos de mapas. Si ya tienes estructurada tu ruta con la función here(), puedes cargar otros tipos de archivos manteniendo exactamente la misma estructura de código y solo cambiando la extensión del archivo.

Para leer un GeoJSON

.

geojson_capa \<- st_read(here("Carpeta", "nombre_del_archivo.geojson"))

.

Para leer un KML (Google Earth)

.

kml_datos \<- st_read(here("Carpeta", "nombre_del_archivo.kml"))

.

¿Y qué pasa con las File Geodatabases (.gdb)? Funciona de forma muy similar a un GeoPackage. Como las Geodatabases son carpetas que guardan múltiples capas e información dentro, la estructura en here() se mantiene igual apuntando a la extensión .gdb, pero debes agregar el nombre de la capa específica que quieres abrir usando el argumento layer:

.

\# Para leer una capa específica dentro de una Geodatabase

.

gdb_capa \<- st_read(here("Carpeta", "nombre_del_archivo.gdb"), layer = "nombre_de_la_capa")
:::

.

.

Una vez importada la información, es una buena práctica verificar qué tipo de objeto tenemos en R y visualizar el mapa para asegurarnos de que todo se cargó correctamente. Para ello, utilizaremos dos herramientas fundamentales:

```{r}
# Verificar el tipo de objeto
class(shp_capa)
```

Como ya habíamos mencionado, la gran ventaja de un objeto **`sf`** es que combina un **`data.frame`** (la tabla de datos tradicional) con la **información geográfica** del mapa (**sf**). Esta estructura doble nos permite manipular los datos numéricos o de texto con total libertad, mientras R mantiene el mapa vinculado de forma automática para dibujarlo con `geom_sf()`.

```{r}
# Dibujar el mapa en pantalla
ggplot() +
  geom_sf(data = shp_capa) +
  theme_minimal() # Opcional: agrega un fondo limpio al mapa
```

.

.

El paquete `sf` permite guardar fácilmente la información proveniente de un archivo *Shapefile* directamente en un *GeoPackage* (`.gpkg`). Para lograrlo, utilizamos la función `st_write()`, la cual requiere los mismos elementos de ruta que ya aprendimos: la ubicación, el nombre del archivo y la extensión `.gpkg`.

```{r}
# Guardar la información en el formato moderno GeoPackage
st_write(
  obj = shp_capa, 
  dsn = "BASES_DE_DATOS/informacion_formato_nuevo.gpkg", 
  layer = "entidades_federativas",
  append = TRUE
)
```

**`obj = shp_capa`**: Es el objeto o variable dentro de R que contiene la información geográfica que importamos del *Shapefile*.

**`dsn = "BASES_DE_DATOS/informacion_formato_nuevo.gpkg"`**: Es la ruta con la ubicación, nombre y extensión del archivo *GeoPackage*. Recuerda que este formato funciona como una base de datos o "caja" única donde puedes guardar múltiples mapas.

**`layer = "entidades_federativas"`**: Es el nombre específico (la "etiqueta") que le darás a esta capa en particular dentro del archivo *GeoPackage*.

**`append = TRUE`**: Es un argumento fundamental. Le dice a R que agregue esta nueva capa dentro del archivo `.gpkg` sin borrar ni sobrescribir las otras capas que ya existan adentro.

.

.

Cuando se trabaja con datos de encuestas a nivel de entidades federativas, es fundamental contar con la cartografía de los países vecinos para contextualizar geográficamente nuestra área de estudio, en este caso México. Una de las fuentes más importantes para obtener este tipo de información es la librería **`rnaturalearth`**, la cual provee mapas detallados de los límites internacionales, además de fronteras administrativas internas, líneas de costa y diversos elementos geográficos de escala global. El paquete complementario **`rnaturalearthdata`** también debe cargarse porque es el que contiene físicamente los archivos de almacenamiento con los mapas en resoluciones baja y media. Dado que la librería principal funciona únicamente como el motor de búsqueda o interfaz de conexión, requiere obligatoriamente de esta base de datos adicional para poder extraer y proyectar las formas geométricas. Dependiendo del nivel de detalle que requiera tu mapa, puedes elegir entre una resolución rápida y ligera para vistas globales, o descargar paquetes adicionales de alta definición si necesitas trazar fronteras costeras o terrestres con máxima precisión.

.

Vamos a cargar y visualizar la capa con limites internacionales de los paises

```{r}
# Descargar el mapa mundial en la resolución más baja (escala 110 millones) en objeto sf
paises_totales <- ne_countries(scale = 110, returnclass = "sf")
# Visualizar cartografia
ggplot() +
  geom_sf(data = paises_totales) +
  theme_minimal() # Opcional: agrega un fondo limpio al mapa

```

.

Para garantizar que el procesamiento de tu mapa sea eficiente, no desperdiciar memoria RAM y manipular los datos de forma más sencilla, se recomienda seleccionar únicamente los territorios indispensables para el análisis. Mantener un mapa con todos los países del mundo hace más lenta las operaciones de dibujo y análisis geométrico, por lo que filtrar la base de datos desde el inicio conserva tu entorno de trabajo limpio y rápido.

```{r}
# Filtrar México y sus países vecinos (incluyendo Centroamérica cercana)
paises_vecinos <- paises_totales %>% 
  filter(name %in% c("Mexico", "United States of America", "Guatemala", "Belize", "Honduras", "El Salvador"))
# 4. Visualizar el filtro
ggplot() +
  geom_sf(data = paises_vecinos) +
  theme_minimal() # Opcional: agrega un fondo limpio al mapa
```

.

Ahora que tenemos esta capa geográfica disponible en la memoria de R, el siguiente paso es guardarla dentro de nuestro GeoPackage principal (donde ya se encuentran las entidades federativas). Esto nos permite conservar los mapas de forma permanente y evitar tener que descargarlos de internet cada vez que ejecutemos el código.

```{r}
# Guardar la información en formato GeoPackage
st_write(
  obj = paises_vecinos, 
  dsn = "BASES_DE_DATOS/informacion_formato_nuevo.gpkg", 
  layer = "paises_vecinos",
  append = TRUE
)
```

**`obj = paises_vecinos`**: Es el objeto o variable dentro de R que contiene la información geográfica que descargamos de **`rnaturalearth`** .

**`dsn = "BASES_DE_DATOS/informacion_formato_nuevo.gpkg"`**: Es la ruta con la ubicación, nombre y extensión del archivo *GeoPackage*. Recuerda que este formato funciona como una base de datos o "caja" única donde puedes guardar múltiples mapas.

**`layer = "paises_vecinos"`**: Es el nombre específico (la "etiqueta") que le darás a esta capa en particular dentro del archivo *GeoPackage*.

**`append = TRUE`**: Es un argumento fundamental. Le dice a R que agregue esta nueva capa dentro del archivo `.gpkg` sin borrar ni sobrescribir las otras capas que ya existan adentro.

.

.

Una vez que la información ha sido almacenada de forma segura en el GeoPackage, es recomendable limpiar nuestro entorno de trabajo en R. Eliminar los objetos temporales nos permite liberar memoria RAM, mantener la interfaz ordenada. También, al limpiar el espacio de R, te verás en la necesidad de volver a importar las capas directamente desde el archivo definitivo, asegurando que el código sea reproducible.

```{r}
# Limpiar por completo el entorno de trabajo (borrar todos los objetos de la memoria)
rm(list = ls())
```

.

.

------------------------------------------------------------------------

## Sistemas de referencia de coordenadas (CRS) y reproyección básica.

.

Ahora procederemos a importar datos en formato GeoPackage (.gpkg). Un GeoPackage funciona como una "caja de almacenamiento" o un contenedor que puede guardar muchas capas de datos vectoriales diferentes (puntos, líneas o polígonos) dentro de un solo archivo. Por esta razón, al usar st_read(), no solo debemos decirle a R dónde está el archivo, sino también especificar exactamente qué capa (layer) queremos importar.

.

Si te pasan un GeoPackage y no sabes qué información contiene, puedes consultar qué capas vectoriales contiene, usando la función st_layers(). Esto te listará todas las capas disponibles sin cargar nada a la memoria:

```{r}
# Consulta de la información de las capas
st_layers(
  here("BASES_DE_DATOS", "informacion_formato_nuevo.gpkg")
  )
```

.

```{r}
# Consulta rápida de los nombres completos de las capas
st_layers(
  here("BASES_DE_DATOS", "informacion_formato_nuevo.gpkg")
  )$name
```

Al usar \$name después de la estructura de código de st_layers(), se extraen únicamente los nombres de las capas en formato de texto plano.

.

.

Una vez conocidos los nombres de las capas, pasamos a importar la que necesitamos. Para ello, volvemos a usar la función st_read(), pero esta vez agregamos el argumento "layer" para indicarle a R el nombre exacto de la capa que queremos extraer de la "caja de almacenamiento":

```{r}
# Importamos la base cartográfica de las entidades federativas se importó bajo el nombre de cartog_ent_fed
cartog_ent_fed <- st_read(
  here("BASES_DE_DATOS", "informacion_formato_nuevo.gpkg"), 
  layer = "entidades_federativas"
)
```

**`cartog_ent_fed`**

-   **Geometría:** `MULTIPOLYGON`. Esto significa que cada entidad federativa (como un estado) está representada por polígonos complejos, ideal para estados que tienen islas o territorios fragmentados.

-   **Volumen:** Tiene **32 objetos (filas)** y **3 atributos (columnas)**. Representa exactamente las 32 entidades federativas de México, teniendo una sola fila asignada para cada estado. Cada fila tiene tres atributos.

-   **Sistema de Coordenadas (CRS):** `Mexico ITRF2008 / LCC`. Este es un sistema **proyectado** basado en metros. El uso de la proyección Cónica Conforme de Lambert (LCC) es el estándar oficial en México para mapas nacionales precisos.

.

```{r}
# Importamos la base cartográfica de las paises vecinos se importó bajo el nombre de cartog_paises_vecinos
cartog_paises_vecinos <- st_read(
  here("BASES_DE_DATOS", "informacion_formato_nuevo.gpkg"), 
  layer = "paises_vecinos"
)
```

**`cartog_paises_vecinos`**

-   **Geometría:** `MULTIPOLYGON`. Representa las masas continentales e islas de los países de la región.

-   **Volumen:** Tiene **24 objetos** y **168 atributos**. Las filas corresponden a los países y subdivisiones filtradas, mientras que el alto número de columnas refleja toda la información estadística y descriptiva que incluye por defecto la librería `rnaturalearth`.

-   **Sistema de Coordenadas (CRS):** `WGS 84`. Este es un sistema **geodésico o geográfico** basado en grados de latitud y longitud. Es el estándar global utilizado por los sistemas GPS.

.

.

**🚨 El problema invisible: Identificación de CRS y Reproyección**

Si intentas graficar estas dos capas juntas en un mismo mapa utilizando `ggplot2` en este momento, notarás que los países vecinos no aparecen o el mapa se rompe. Esto ocurre porque **las capas no hablan el mismo idioma matemático**:

-   La capa de entidades federativas mide el mundo en **metros** (`Mexico ITRF2008 / LCC`).

-   La capa de países vecinos mide el mundo en **grados** (`WGS 84`).

Para R, intentar juntar metros con grados en un espacio geométrico es imposible porque las cajas de delimitación (`Bounding box`) manejan escalas numéricas completamente distintas. Mientras que una capa se extiende en millones de metros, la otra solo llega hasta unas decenas de grados.

**¿Cómo lo solucionamos?**

Antes de realizar cualquier mapa combinado o análisis espacial, debemos **homogeneizar el Sistema de Referencia de Coordenadas (CRS)**. Esto implica elegir una de las dos capas como base y transformar la otra para que ambas compartan exactamente el mismo CRS mediante una técnica llamada **reproyección**.

.

**🧠 ¿Cómo funciona la asignación de CRS y la Reproyección en R?**

Para que R pueda proyectar una capa sobre otra sin errores, no es necesario que busques y escribas manualmente los complejos códigos de los sistemas de referencia. Podemos resolverlo de forma dinámica mediante dos pasos lógicos:

1.  **Extraer el CRS base:** Usamos la función `st_crs()` para leer y almacenar el "idioma cartográfico" de la capa de referencia (en este caso, nuestras `entidades_federativas`).

2.  **Transformar la capa destino:** Usamos la función `st_transform()`. R tomará la capa de `paises_vecinos` (que está en grados) y recalculará matemáticamente todas sus coordenadas para adaptarlas exactamente al sistema métrico de México que acabamos de extraer.

```{r}
#VERIFICACIÓN MANUAL: Extraer el CRS de cualquier objeto en cualquier momento
# Esto te permite checar el sistema de referencia sin depender del mensaje de carga inicial
crs_ent_fed  <- st_crs(cartog_ent_fed)
crs_paises_vecinos <- st_crs(cartog_paises_vecinos)

```

```{r}
# Imprimir el crs de las entidades federativas
print(crs_ent_fed)
```

```{r}
# Imprimir el crs de los paises vecinos
print(crs_paises_vecinos)
```

```{r}
# REPROYECCIÓN DINÁMICA: Transformar los países vecinos al CRS de México
# En lugar de escribir el código del CRS a mano, le pasamos el objeto 'crs_ent_fed'
cartog_reproy_paises_vecinos <- st_transform(cartog_paises_vecinos, crs = crs_ent_fed)
```

```{r}
# COMPROBACIÓN MANUAL: Verificar que ahora ambos objetos comparten el mismo CRS
st_crs(cartog_reproy_paises_vecinos) == st_crs(cartog_ent_fed) # Debería devolver TRUE
```

**💡 Puntos clave:**

-   **`st_crs()`**: Es tu herramienta de auditoría cartográfica. Al ejecutar `st_crs(objeto)` en la consola, R te desplegará toda la información del sistema de referencia, sus unidades de medida (metros o grados) y su código identificador.

-   **Reproyección segura**: Al hacer `crs = crs_mexico` dentro de `st_transform()`, aseguras que tu código sea inmune a errores de dedo. R copia de forma idéntica los parámetros cartográficos de una capa y se los aplica a la otra.

-   **La prueba del `TRUE`**: Si el resultado de la prueba de verificación en la consola es `TRUE`, significa que ambas capas están alineadas en el mismo espacio geométrico y listas para ser dibujadas juntas.

```{r}
# COMPROBACIÓN GRÁFICA
ggplot() +
  # Capa de fondo: Países vecinos en gris claro
  geom_sf(
    data = cartog_reproy_paises_vecinos, 
    fill = "#F2F2F2", 
    color = "#D0D0D0") +
  
  # Capa principal: Entidades federativas con bordes definidos
  geom_sf(
    data = cartog_ent_fed, 
    fill = "#E0F2F1", 
    color = "#004D40", 
    linewidth = 0.3) +
  
  # Aplicar un estilo limpio y estético
  theme_minimal() 
```

**💡Nota**

-   **El orden de las capas importa:** R dibuja el código en forma de capas (como hojas de papel puestas una sobre otra). La primera función `geom_sf()` que escribes queda abajo, y las siguientes se van encimando.

.

**🔍 El "Efecto Zoom" al combinar mapas: ¿Por qué México se ve tan pequeño?**

Cuando logramos que la capa de países vecinos y la de entidades federativas compartan la misma proyección (`MEXICO_ITRF_2008_LCC`), R ya puede dibujarlas juntas en el mismo plano matemático. Sin embargo, surge un nuevo reto visual.

Al incluir a los países vecinos, la base de datos ahora contiene las gigantescas masas de tierra de Estados Unidos o extensiones marítimas extensas. Si dejamos que R dibuje todo por defecto, el mapa se encogerá de golpe para poder mostrar todo el territorio estadounidense hasta Alaska en tu pantalla, haciendo que México se vea diminuto en el centro.

**La solución: Crear una "Ventana de Enfoque" con `coord_sf()` y `st_bbox()`**

Para solucionar esto sin tener que recortar o borrar físicamente los mapas de nuestros vecinos, recurrimos a un truco fotográfico: **ajustar el lente de la cámara**. Le diremos a R que mantenga a los países vecinos dibujados de fondo, pero que enfoque la pantalla únicamente en los límites de México.

Esto lo logramos combinando dos herramientas:

1.  **`st_bbox()`** (Bounding Box / Caja de Delimitación): Es una función que calcula de forma automática los cuatro puntos extremos de un mapa (el punto más al norte, al sur, al este y al oeste). Al aplicarla sobre las entidades federativas (`st_bbox(cartog_ent_fed)`), obtenemos las coordenadas exactas de las "esquinas" territoriales de México.

2.  **`coord_sf(xlim, ylim)`**: Es la función de `ggplot2` encargada de controlar los límites visuales de la pantalla. Al pasarle los valores extremos (`xmin`, `xmax`, `ymin`, `ymax`) que calculó `st_bbox()`, fijamos las coordenadas máximas del plano horizontal (X) y vertical (Y).

El resultado es mágico: los países vecinos siguen existiendo en el mapa para dar contexto en las fronteras, pero la visualización se recorta de forma exacta al tamaño de la República Mexicana, manteniendo el protagonismo en nuestra área de estudio.

```{r}
ggplot() +
  # Dibujamos los países vecinos al fondo (gris claro)
  geom_sf(
    data = cartog_reproy_paises_vecinos,
    fill = "#F9F9F9",
    color = "#E0E0E0") +
  
  # Dibujamos las entidades federativas encima (color menta suave)
  geom_sf(data = cartog_ent_fed, fill = "#E0F2F1", color = "#004D40", linewidth = 0.3) +
  
  # AJUSTE DEL LENTE: Enfocar la pantalla exclusivamente en el cuadro de México
  coord_sf(
    xlim = c(
      st_bbox(cartog_ent_fed)[["xmin"]], 
      st_bbox(cartog_ent_fed)[["xmax"]]
      ),
    ylim = c(st_bbox(cartog_ent_fed)[["ymin"]],
             st_bbox(cartog_ent_fed)[["ymax"]])
    ) +
  
  # Estilo final del mapa
  theme_minimal()
```

.

::: callout-tip
### 🗺️ ¿El mapa quedó muy ceñido o recortado?

A veces, usar st_bbox() de forma directa puede dejar los bordes del mapa demasiado pegados a las fronteras, provocando que se corten los nombres de los estados o los detalles costeros.

Como nuestro mapa está proyectado en metros (\`MEXICO_ITRF_2008_LCC\`), puedes expandir la ventana visual sumando o restando metros directamente a los límites dentro de coord_sf().

Mira cómo puedes agregarle un margen (por ejemplo, 50,000 metros o 50 km) a cada lado para que el mapa respire:

.

```{r}
ggplot() +
  # Dibujamos los países vecinos al fondo (gris claro)
  geom_sf(
    data = cartog_reproy_paises_vecinos,
    fill = "#F9F9F9",
    color = "#E0E0E0") +
  
  # Dibujamos las entidades federativas encima (color menta suave)
  geom_sf(data = cartog_ent_fed, fill = "#E0F2F1", color = "#004D40", linewidth = 0.3) +
  
  # AJUSTE DEL LENTE: Enfocar la pantalla exclusivamente en el cuadro de México
# AJUSTE DEL LENTE: Enfocar la pantalla exclusivamente en el cuadro de México
  coord_sf(
    xlim = c(
      st_bbox(cartog_ent_fed)[["xmin"]] - 50000, 
      st_bbox(cartog_ent_fed)[["xmax"]] + 50000
      ),
    ylim = c(st_bbox(cartog_ent_fed)[["ymin"]] - 50000,
             st_bbox(cartog_ent_fed)[["ymax"]] + 50000)
    ) +
  # Estilo final del mapa
  theme_minimal()
```

.

\*\*La regla de oro para ajustar coordenadas:\*\*

.

Para los lados (X): Restar te mueve a la izquierda (Oeste); sumar te mueve a la derecha (Este). Para arriba/abajo (Y): Restar te mueve hacia abajo (Sur); sumar te mueve hacia arriba (Norte).
:::

.

.

**¡Gracias por completar el Módulo 1!** Hemos abordado con éxito los **fundamentos espaciales en R**, construyendo una base sólida para lo que viene. Antes de dar el salto al siguiente nivel, es fundamental dejar nuestro entorno de trabajo impecable. En programación, empezar con un entorno limpio evita conflictos de datos y asegura que tus próximos scripts corran a la perfección.

```{r}
# Limpiar por completo el entorno de trabajo (borrar todos los objetos de la memoria)
rm(list = ls())
```

.

.
